【裁判字號】    97,重訴,461
【裁判日期】    971128
【裁判案由】    返還不當得利等
【裁判全文】
臺灣臺北地方法院民事判決             97年度重訴字第461號
原      告  壬○○○
訴訟代理人  繆璁律師
被      告  丁○○
            乙○○
上2人共同
訴訟代理人  劉祥墩律師
            姚宗樸律師
上列當事人間返還不當得利等事件，本院於九十七年十一月十八
日言詞辯論終結，判決如下：
    主  文
原告之訴及假執行之聲請均駁回。
訴訟費用由原告負擔。
    事實及理由
一、原告起訴主張：伊應訴外人戊○○及鄧萬新之邀，共同成立
    CHINALINK CORP. （B.V.I） 公司（下簡稱CHINALINK 公司
    ）投資無線手機，復於台灣成立中國連通公司以拓展手機業
    務。因CHINALINK 公司及中國連通公司之股東均同為原告、
    戊○○及鄧萬新3 人，渠等遂將CHINALINK 公司取得之技術
    及授權移交予中國連通公司。被告丁○○、乙○○及訴外人
    蔡天成當時正協議入股中國連通公司，並均同意將CHINALIN
    K 公司移交之技術及支出費用認列為中國連通公司之實際資
    產，並協議追認金額為美金1500萬元。詎料，中國連通公司
    其後因產銷管道不良致虧損倒閉，被告乙○○、丁○○及蔡
    天成即不實指控渠等侵占公司財產，並要脅提出控訴，致原
    告罹患嚴重憂鬱症。為此，原告、訴外人戊○○及鄧萬新多
    次與渠等協商，並擬於92年2 月17日由原告、戊○○、鄧萬
    新分別支付被告乙○○、丁○○及訴外人蔡天成部分費用，
    以補償渠等虧損。雙方於「協議書」第2 條第4 項約定「乙
    方（即乙○○、丁○○、蔡天成等三人）及其他股東於甲方
    （原告、戊○○、鄧萬新等三人）依協議書完全履約後，不
    得對於甲方就簽訂本協議書前因經營中國連通之相關事宜，
    主張任何權利包括但不限於請求賠償、提起訴訟、提出檢舉
    、舉發、告訴、自訴或以任何方式不利中國連通之行為，違
    反者，乙方及其他股東應連帶賠償戊○○、原告、鄧萬新各
    參仟伍佰萬作為懲罰性違約金。」，然因蔡天成對上開協議
    書內容有不同意見，而未成立。惟原告已依約交付支票6 紙
    ，面額合計新台幣3800萬元予被告丁○○，原告、鄧萬新與
    被告另增定「補充說明備忘錄」，以手寫文字約定「備註：
    當原告完成付款3800萬元給乙方（即被告乙○○、丁○○及
    訴外人蔡天成）時，乙方無條件放棄對原告民、刑事之追訴
    權... 」。系爭「協議書」既因蔡天成未簽名而未成立，且
    「補充說明備忘錄」因戊○○、蔡天成未簽字亦不成立，則
    被告受有面額3800萬元之支票6 紙，顯無法律上原因，原告
    自得依不當得利之法則，請求被告返還3,800 萬元；退步言
    ，縱鈞院認伊與被告間「協議書」有效成立，惟被告及蔡天
    成前以上開事由向台灣台北地方法院檢察署對原告提起背信
    罪之告訴，已違反上開約定，爰以起訴狀繕本之送達為解約
    之意思表示，並請求其回復原狀返還3800萬元等語。並聲明
    ：(一)被告應給付原告新台幣3800萬元，及自起訴狀繕本送達
    翌日（即97年4 月15日）起至清償日止，按年息5 ％計算利
    息。(二)原告願供擔保，請准宣告假執行。
二、被告則以：伊等及其他股東當初投資中國連通公司，投資金
    額高達5,250 萬元，交由原告等人從事手機零件之製造，且
    原告等嗣後又以增資為由，向被告借款4,850 萬元。詎渠等
    發現原告將上開投資中國連通公司之資金轉移至CHINALINK
    公司及原告私人名下，且未替中國連通公司辦理增資，為免
    東窗事發，不得已乃與被告及蔡天成簽訂協議書，協議由甲
    方（即原告及戊○○、鄧萬新）出資1 億100 萬元將乙方（
    即被告2 人與蔡天成）之股份買回並清償該筆借款，乙方則
    於收受該筆款項後，將股份及原告開立之支票還給甲方，並
    從此退出該公司之經營。被告丁○○為表示善意，已將面額
    計4,800 萬元支票還給原告。詎協議書之甲方中僅原告依約
    支付款項，其餘2 人均消聲匿跡，被告不堪損失，方對原告
    及戊○○、鄧萬新等人提起背信及業務侵占之刑事訴訟。又
    協議書乃股份買回之買賣契約，非要式行為，故凡簽訂協議
    書之雙方對該內容意思表示一致，契約即已成立，尚不以簽
    定書面為必要，即便簽訂當時蔡天成未到場，然其於簽訂協
    議書前已委由被告乙○○了解協議內容，事後被告乙○○更
    依蔡天成投資之500 萬元比例4.95％（500 萬元/1億100 萬
    元＝4.95％），扣除雜費4,635 元及另案米堤之結案簽證費
    15,000元後，已給付其應得款項186 萬1,365 元（計算式：
    4.95％×3,800萬元-4,635元-15,000元 ＝186 萬1,365），
    堪認雙方就協議書內容已達成一致。又協議書中雖約定「乙
    方承諾共同履行事項第四點」已明定「乙方及其他股東於甲
    方依協議書『完全履約』後，不得對甲方就簽訂本協議書前
    因經營中國連通之相關事宜，主張任何權利... 」，然協議
    書甲方3 人中，僅有原告依約履行，自難謂甲方已完全履約
    ，則被告2 人固未退出經營權及返還股份，亦得主張同時履
    行抗辯，且渠等對原告提起刑事背信罪之告訴，亦非債務不
    履行。至補充備忘錄既因甲方之戊○○及乙方蔡天成均未簽
    字而不成立，原告亦不能依其上備註欄之記載，認被告對原
    告提起刑事告訴係債務不履行等語置辯，並聲明：(一)原告之
    訴駁回。(二)如受不利判決，願供擔保請准宣告免為假執行。
三、本件不爭執事項：
  (一)原告及鄧萬新、戊○○於93年2 月27日與被告簽訂「協議書
    」、「補充說明備忘錄」，然蔡天成均未於其上簽名，戊○○則未在「補充說明備忘錄」上簽名。「補充說明備忘錄」
    部分，因雙方意思表示未合致，亦未完成契約之簽立，故契
    約不成立。
  (二)被告丁○○已收受原告依協議書給付之6 紙支票，面額計3,
    800 萬元，並均提示兌現。
  (三)被告丁○○、乙○○與蔡天成其後向台灣台北地方法院檢察
    署對原告提起背信罪等告訴，經該署以94年度偵字第9379號
    為不起訴處分確定。嗣被告丁○○復以中國連通公司監察人
    之身分請求將上開案件交付審判；被告丁○○並未實際退出
    中國連通公司經營權。
  (四)被告丁○○、乙○○及訴外人蔡天成迄今未依協議書之約定
    移轉中國連通公司股權；而「協議書」中之甲方鄧萬新及戊○○2 人亦未依約給付乙方（即被告丁○○、乙○○及訴外
    人蔡天成）3,300萬元及3,500萬元之款項。
四、本件之爭點：
  (一)系爭「協議書」是否成立？若未成立，原告得否依不當得利
    之規定請求被告返還3,800萬元？
  (二)被告有無債務不履行之情事，致原告得解除契約並請求回復
    原狀返還上開款項？
五、法院之判斷：
  (一)系爭「協議書」是否成立？若未成立，原告得否依不當得利
    之規定請求被告返還3,800萬元？
  (1)按當事人互相表示意思一致者，無論其為明示或默示，契約
    即為成立。民法第153 條第1 項定有明文。又所謂默示之意
    思表示，係指依表意人之舉動或其他情事，足以間接推知其
    效果意思者而言，若單純之沉默，則除有特別情事，依社會
    觀念可認為一定意思表示者外，不得謂為默示之意思表示，
    此有最高法院29年台上字第762 號判例要旨可資參照。原告
    主張系爭協議書未經蔡天成簽名乙情，固為被告所不爭執，
    而堪信為真正，然被告則以乙○○已依蔡天成之投資比例匯
    款予聯頡廣告事業有限公司（下簡稱聯頡公司），應認其已
    為默示之同意等語置辯。經查，聯頡公司於91年3 月18日以
    公司帳戶匯出500 萬元投資中國連通公司，嗣被告乙○○依
    系爭協議書向原告取得退回之投資款後，即先後於93年3 月
    3 日、同年6 月3 日及同年9 月29日匯款100 萬元、57萬9,
    365 元及28萬2,000 元至聯頡公司之帳戶，經蔡天成指示聯
    頡公司職員以「大陸手機收回股金」之會計科目作帳等情，
    有聯頡公司之匯出匯款申請書、存摺影本、請款開支證明單
    3 紙附卷為憑（見本院卷第78-81 頁、188-190 頁），並經
    證人及聯頡公司股東子○○到庭證稱：投資款係由聯頡公司
    出資後，再由每位聯頡公司股東依比例分配中國連通公司股
    票，聯頡公司有取得返還之投資款，並將之入公司帳，因當
    初是以轉投資名目出資，取得款項後就沖銷收帳款，聯頡公
    司取得之金額只有1 百多萬元，蔡天成說因這個投資有瑕疵
    ，所以會分次退回投資款，先退回180 餘萬元，後續的錢還
    沒拿到等語（見本院卷第129-130 頁），且證人即蔡天成之
    配偶甲○○亦證稱：蔡天成協議當天有到場，但他提早離開
    ，委託被告處理，最後協議內容蔡天成也有同意，並已收到
    退回之投資款，因為當時是以聯頡公司帳戶出資，所以退還
    也是入聯頡公司帳戶，要還之投資款是500 萬元，但聯頡公
    司只拿到180 餘萬元等語（見本院卷第89頁背面至90頁），
    則蔡天成非僅同意聯頡公司收受上開款項，並指示以「大陸
    手機回收款」之名目作帳，且觀之卷附請款開支證明單上尚
    有記載應扣除之雜支及簽證費，經仔細核算退還款項無訛後
    方送請蔡天成核章，益徵蔡天成應有同意依協議書退還投資
    款甚明，且蔡天成於收受上開退回之投資款後，並未向原告
    或協議書上之人為反對之意思表示，且其後因甲方中之鄧萬
    新、戊○○2 人未履約，蔡天成復與被告一同向台灣台北地
    方法院檢察署提出背信罪之告訴，有台灣台北地方法院檢察
    署94年度偵字第3979號不起訴處分書在卷可稽（見本院卷第
    17-26 頁），並經證人甲○○證述甚詳（見同卷第90頁背面
    ），則綜觀其上開諸多舉動，已足間接推知其對系爭協議書
    應有承諾之效果意思甚明。況一般公司於經營不善倒閉時，
    公司之股東多僅能認賠了事，今有公司大股東竟願出資補償
    其他股東之損失，實難認其有不同意之理。
  (2)次查，原告雖主張被告乙○○匯至聯頡公司之款項與蔡天成
    之投資比例不符，依據中國連通公司之股東名冊，蔡天成、
    及其餘聯頡公司股東丙○○、子○○、張聯陞、癸○○、己○○、庚○○、辛○○等8 人之股權數為931,000 股，佔與
    被告2 人共同投資比例26.6％，並非被告所稱之4.95％，且
    聯頡公司共匯款900 萬元予中國連通公司，非僅投資500 萬
    元，故被告乙○○前開匯款應非退回本件之投資款云云，並
    提出股東名冊、股東名簿各1 份及匯款單2 紙為證（見本院
    卷第96頁、101-106 頁）；惟查，蔡天成原以聯頡公司帳戶
    出資900 餘萬元投資中國連通公司，然逾500 萬元部分之投
    資款嗣協議轉由乙○○出資，被告乙○○並於91年3 月29日
    及同年4 月1 日匯款400 萬元予聯頡公司乙情，有存摺1 份
    在卷為憑（見本院卷第115 頁），是被告辯稱聯頡公司僅出
    資500 萬元等語，應堪採信。又蔡天成以聯頡公司帳戶出資
    之款項為500 萬元，既已如前述，則縱聯頡公司其餘股東丙○○、子○○、張聯陞、癸○○、己○○、庚○○、辛○○
    等8 人之股權數確達931,000 股乙情為真，亦可能係渠等另
    行出資或由蔡天成代表聯頡公司與中國連通公司私下協商之
    結果，自不能逕以持有之股份總數核算其實際出資額。佐以
    被告依協議書共計可取得之款項為1 億100 萬元，並已向原
    告取得3800萬元，有系爭協議書在卷可參，則聯頡公司據此
    得領得之款項應為188 萬1,000 元（500 萬元/1億100 萬元
    ＝4.95％，3800萬元×4.95％＝1,881,000 元），因聯頡公
    司尚積欠被告乙○○雜費4,635 元及另案米堤之結案簽證費
    15,0 00 元，經扣除上開金額後，業已全數退回聯頡公司其
    應得之投資款186 萬1,365 元（計算式：1,881,000 元-4,6
    35元-15, 000元＝186 萬1,365 元），亦有前揭聯頡公司請
    款開支證明單在卷為憑，而被告乙○○匯款予聯頡公司之款
    項，互核與聯頡公司依上述比例應退回之投資款金額均相符
    合，顯見上開款項確為被告乙○○依投資比例退回予蔡天成
    之投資款無誤。
  (3)綜上所述，蔡天成雖未在系爭協議書上簽名，然其已收受部
    分原告依協議書給付之款項，並據此已退回投資款之名目指
    示聯頡公司製作帳冊，嗣鄧萬新、戊○○未依協議書為給付
    時，更與被告2 人向台灣台北地方法院檢察署提起告訴，則
    綜觀其上開諸多舉動，已足間接推知其對系爭協議書應有承
    諾之意思表示甚明，是系爭協議書應認已經蔡天成默示同意
    而成立。從而原告主張協議書未成立，被告應退回3,800 萬
    元云云，即非正當。
  (二)被告有無債務不履行之情事，致原告得解除契約並請求回復
    原狀返還上開款項？
  (1)按因契約互負債務者，於他方當事人未為對待給付前，得拒
    絕自己之給付。但自己有先為給付之義務者，不在此限。民
    法第264 條第1 項定有明文。又兩造互負有給付之義務者，
    除一方有負先為給付之義務外，本應由兩造同時履行，如一
    造並未履行其債務，自不得以對造未先履行，請求賠償損害
    （最高法院20年台上字第1277號判例要旨參照）。本件原告
    主張被告迄今未依協議書履行移轉股權之義務，有債務不履
    行之情形等語，固為被告所不爭執，然以協議書甲方中尚有
    鄧萬新、戊○○2 人未為對待給付，其自得主張同時履行抗
    辯等語置辯。查系爭協議書約定「茲因乙方對於甲方就中國
    連通科技股份有限公司之經營有所爭議，為此乙方同意退出
    中國連通，甲方則同意以新台幣壹億零壹佰萬元給付乙方作
    為補償，」、及「貳、乙方承諾共同履行事項：一、乙方應
    於本協議書簽訂後之十五日內，取得中國連通其他股東魏文
    才、王美滿、…所簽立授權乙方全權處理本事件相關事宜之
    授權書，並應將乙方所持有中國連通股份275 萬股股票完成
    背書連同股權讓渡書交與丁○○保管，待應付支票全部兌現
    後，持付款憑證影本換回275 萬股權讓渡書。」，觀之系爭
    協議書之約定，堪認兩造係協議於甲方付款完畢後，方得取
    回乙方所持有之股票，則甲方迄今既僅原告1 人依約付款，
    其餘則均未為給付，依首揭規定及說明，被告自得拒絕自己
    之給付，且不負給付遲延之債務不履行責任甚明。
  (2)再者，契約當事人之一方遲延給付者，他方當事人得定相當
    期限，催告其履行，如於期限內不履行時，得解除契約，為
    民法第254 條所明定。是債權人非因債務人遲延給付當然取
    得契約解除權，必定相當期限催告其履行，如於期限內不履
    行時，始得解除契約。本件原告主張被告未依約移轉股權乙
    情，固為被告所是認，然原告迄未定期催告被告履行債務，
    即逕為解除契約之意思表示，揆諸前開規定，自難認本件契
    約業已合法解除；從而，原告依民法第259 條之規定請求被
    告返還受領之物，核屬無據。
  (3)復查，原告雖主張被告違反「補充說明備忘錄」之特別約定
    ，對其提起刑事告訴，亦有債務不履行之情事云云，查「補
    充說明備忘錄」因甲乙雙方各有1 人未簽名而契約不成立乙
    情，為兩造所不爭執，已如前述，而系爭「補充說明備忘錄
    」上雖有備註：「當壬○○○完成付款三千八百萬元給乙方
    時，乙方無條件放棄對原告民、刑事之追訴權... 」，然僅
    經壬○○○、丁○○及乙○○3 人於其上簽名，甲、乙雙方
    中之鄧萬新、戊○○及蔡天成則均未簽名，較前開備忘錄未
    為簽名之人數為多，則上開備註欄是否認為業經甲乙方意思
    表示合致而成立，已非無疑。
  (4)承上，按附隨義務並非債之關係所固有及必備之基本義務，
    如為達一定附從目的而擔保債之效果完全實現所為之約定，
    債務人不為履行，致影響債權人契約利益及目的之完成，債
    權人方得依民法關於債務不履行之規定解除契約（最高法院
    91年台上字第2380號判決要旨參照）。易言之，附隨義務之
    給付遲延，除依契約特別約定，保留解除權者外，則須其給
    付遲延，足以妨礙契約目的之完成者，始得依民法第254 條
    規定解除契約。查本件縱「補充說明備忘錄」上備註欄之約
    定確已成立，然觀之系爭協議書之目的旨在由原告等人補償
    被告投資中國連通公司之損失，並由被告讓渡該公司股票及
    退出公司經營，兩者間互為對價關係。至被告是否對原告追
    究民刑事責任，應屬契約之附隨義務，尚需審認其是否影響
    契約目的之完成，方得允債權人解除契約。況被告丁○○、
    乙○○與蔡天成雖向台灣台北地方法院檢察署對原告提起背
    信等罪之告訴，然其後亦經該署以94年度偵字第9379號為不
    起訴處分確定，為兩造所不爭執，則系爭協議書之當事人當
    可繼續依約給付，故被告縱有前述債務不履行之情事，原告
    亦應僅得請求損害賠償，而不得逕予解除契約至明。
六、綜上所述，原告主張依不當得利、民法第259 條之規定，訴
    請被告給付3,800 萬元，及自起訴狀繕本送達翌日起至清償
    日止，按週年利率百分之五計算之利息，為無理由，不應准
    許。又原告之訴既經駁回，其所為假執行之聲請亦失所附麗
    ，一併駁回之。
七、本件為判決之基礎已臻明確，兩造其餘之攻擊或防禦方法及
    證據，經本院斟酌後，認為均不足以影響本判決之結果，亦
    與本案爭點無涉，自無逐一詳予論駁之必要，亦此敘明。
八、據上論結，本件原告之訴為無理由，依民事訴訟法第78 條
    ，判決如主文。
中    華    民    國    97    年    11    月    28    日
                  民事第五庭    法  官  吳佳薇
如對本判決上訴，須於判決送達後20日內向本院提出上訴狀
以上正本係照原本作成。
中    華    民    國    97    年    11    月    28    日
                                書記官  許博為


司法院資訊處製作；財團法人民間司法改革基金會備份。
